【裁判字號】    98,消債抗,10
【裁判日期】    980722
【裁判案由】    抗告事件
【裁判全文】
臺灣彰化地方法院民事裁定  98年度消債抗字第10號
抗 告 人  甲○○
上列抗告人因消費者債務清理事件，對於中華民國98年2月27日
本院97年度消債更字第250號裁定，提起抗告，本院裁定如下：
    主  文
抗告駁回。
抗告程序費用新台幣壹仟元由抗告人負擔。
    理  由
一、抗告人聲請更生及抗告意旨略以：抗告人因負欠無擔保債務
    合計新台幣（下同）2,157,484元，有不能清償之虞，於民
    國95年6月間向最大債權金融機構中國信託商業銀行申請協
    商成立，約定共分120期、零利率、應按月清償20,811元；
    惟依抗告人96年平均月薪47,330元為計算標準，扣除每月必
    要開銷34,984元（膳食費6千元、房屋貸款7千5百元、水電
    費1,250元、汽車貸款6千5百元、房屋稅、地價稅及燃料費
    792元、勞健保費1,526元、通訊費1千2百元、交通費6,216
    元、弟弟黃文宏扶養費4千元）後，每月僅剩12,346 元，實
    無力履行上揭協商條件，可見原協商條件顯然過苛，故於96
    年9月（原審陳報狀誤載為96年11月）間毀諾；門牌彰化縣
    花壇鄉○○村○○路276巷13號房屋，雖為抗告人與其他繼
    承人自抗告人之母黃娥繼承而來，但為抗告人居住使用，故
    應由抗告人負擔該屋全部房貸債務及賦稅支出；抗告人之弟
    黃文宏因罹患糖尿病而無法謀生，故應由抗告人扶養；抗告
    人住在彰化縣花壇鄉，與工作地台中市相距40公里遠，故向
    民間友人江月美購入中古車代步，每月必須繳納汽車貸款6
    千5百元，並無浪費情事，亦屬日常生活所需；至於抗告人
    所擁有喬安太陽能科技公司（以下簡稱喬安公司）之股份，
    因該公司前負責人杜昭勝感念抗告人任職期間之辛勞，並為
    彌補抗告人先前資助該公司之損失，故將其股份轉讓與抗告
    人，並非買賣而來。基此，原協商條件未考量抗告人收入及
    生活必要支出情況，且協商還款金額過高，抗告人因客觀收
    入不足維持生活及協商還款條件，終至毀諾，實有不可歸責
    於己之事由，致履行顯有重大困難，原審竟駁回抗告人更生
    之聲請，即有未合，爰提起抗告，請求廢棄原裁定並發回更
    審等語。
二、按「債務人與金融機構協商成立者，不得聲請更生或清算。
    但因不可歸責於己之事由，致履行顯有重大困難者，不在此
    限。本條例施行前，債務人依金融主管機關協調成立之中華
    民國銀行公會會員辦理消費金融案件無擔保債務協商機制與
    金融機構成立之協商，準用前項之規定。」、「聲請更生或
    清算不合程式或不備其他要件者，法院應以裁定駁回之，但
    其情形可以補正者，法院應定期間先命補正。」，消費者債
    務清理條例第151條第5項、第6項、第8條分別定有明文。次
    按債務清償方案成立後，應由債務人按其條件履行，如於其
    後發生情事變更，在清償期間內之收入或收益不如預期，致
    該方案履行困難甚或履行不能，而有不可歸責於己之事由，
    始能聲請更生或清算，此觀同條例第151條第5項規定自明。
    此規定立法意旨乃在避免債務人任意毀諾已成立協商，濫用
    更生或清算之裁判上債務清理程序。蓋以債務清償方案係經
    當事人行使程序選擇權所為之債務清理契約，債務人應受已
    成立契約所拘束。債務人既已與金融機構協商成立，如認該
    協商方案履行有其他不適當情形，仍應再循協商途徑謀求解
    決。又按衡諸債之關係，係以當事人間之信賴關係為基礎，
    實為社會經濟組織之重要支柱，故當事人以法律行為追求個
    人利益之際，亦應顧及相對人之利益，並考量債權債務在社
    會上之作用，本於誠信原則，行使債權及履行債務。對於已
    與金融機構協商成立，或於本條例施行前，已依金融主管機
    關協調成立之中華民國銀行公會會員辦理消費金融案件無擔
    保債務協商機制與金融機構成立協商之債務人，若非因不可
    歸責於己之事由，致履行顯有重大困難，僅係為圖謀減免債
    務，而不為債務之履行，自有違債權契約為誠信契約之本旨
    。若輕率為之，實有道德危險之虞，故不應准許更生。
三、抗告人主張其負欠無擔保債務合計2,157,484元，於本件更
    生聲請前，已依金融主管機關協調成立之中華民國銀行公會
    會員辦理消費金融案件無擔保債務協商機制與中國信託商業
    銀行成立協商，約定自95年7月起、分120期、零利率、應按
    月清償20,811元，抗告人嗣於96年9月26日毀諾，暨抗告人
    於96年平均月薪約47,330元，迄今收入狀況並未改變等情，
    有債權人清冊、財團法人金融聯合徵信中心相關查詢資料影
    本、協議書影本、所得資料清單影本、所得資料參考清單影
    本及銀行公會債務協商作業查詢畫面列印資料影本附卷可稽
    ，自堪信抗告人此部分主張為實在。是以，本件最主要審查
    之重點，乃在於抗告人主張有不可歸責於己之事由，致履行
    原協商條件顯有重大困難，已符合更生要件乙節，是否有據
    ？
四、抗告人雖主張每月必須繳納房屋貸款7千餘元，且該貸款亦
    屬日常生活費用等語。惟查：依卷附相關戶籍資料、放款還
    款查詢單、房屋稅單、財產查詢清單、稅務電子閘門財產所
    得調件明細表等資料顯示，門牌彰化縣花壇鄉○○村○○路
    276巷13號房地為多人共有，該房屋及坐落基地為抗告人及
    第三人黃傳斌、黃文宏等人共有，並設籍於該處，抗告人主
    張其必須單獨負擔全部房地貸款債務，於法無據。況且，消
    費者債務清理條例係為協助債務人清理債務，而非協助債務
    人累積或保有個人資產，並使債務人從中學習簡樸生活，培
    養合理的消費觀念。是以，抗告人主張每月必須支出房屋貸
    款7千餘元，且該貸款支出為日常生活費用，洵屬無據，故
    難採認。
五、抗告人又主張其弟黃文宏因罹患糖尿病，無謀生能力，抗告
    人每月必須支出扶養費4千元及健保費620元等語。惟查：依
    卷附相關戶籍謄本等公文書顯示，抗告人之母為許月梅，黃
    文宏之母為黃娥，渠等父親、養父母欄位均空白，足見兩人
    並非姊弟關係。又渠等雖同設籍於上址，但該戶戶長為黃文
    宏之兄黃傳斌，抗告人則以寄居身分設籍於該地。準此，抗
    告人與黃文宏間既非姊弟關係，亦非家長家屬關係，依民法
    第1114條規定，無須擔負任何扶養義務。抗告人空言主張渠
    等為姊弟關係，故必須扶養黃文宏乙節，顯然不實。況且，
    依卷附相關戶籍資料、稅務電子閘門財產所得調件明細表及
    秀傳紀念醫院診斷證明書等資料顯示，該醫院僅要求黃文宏
    必須長期門診追蹤治療，並未記載因罹患糖尿病致無法工作
    或無謀生能力。故縱認抗告人主張姊弟關係及確有受扶養必
    要等情屬實，然對於黃文宏負擔扶養義務之人，尚有其姊黃
    美珠、黃麗珠及其兄黃傳斌等3人，尤以黃美珠於96年有相
    當金額之利息所得，黃麗珠亦有相當金額之薪資及租賃所得
    ，足見抗告人主張其每月必須獨立扶養黃文宏，並支出扶養
    費4千元及健保費620元，亦屬無據，自難採認。
六、抗告人另主張因其工作地與住處相距40公里，故於95年底協
    商後向其友人購買中古汽車代步，每月增加支出汽車貸款6
    千5百元及燃料使用費4百元等語。惟查：依卷附行車執照影
    本顯示，車號5937-LN自用小客車仍登記為第三人江秀美所
    有，抗告人依法無須擔負繳納汽車貸款及汽車燃料使用費之
    義務。況且，該汽車縱屬抗告人所有，惟抗告人自承經濟狀
    況不佳，自不宜以奢侈品汽車代步，其猶於協商成立後任意
    增加新汽車貸款債務，顯有浪費及奢侈之事實，縱然因此無
    法履行協商條件，核屬可歸責於抗告人之事由。
七、抗告人自承自債務協商成立時起至毀諾時止，其收入及家庭
    狀況並無任何重大變化，且其名下除有上揭不動產外，更有
    對於三芳化學工業股份有限公司及喬安公司之投資所得。其
    中對於喬安公司投資金額，經原審於97年1月9日查詢時為90
    萬元，嗣於97年11月6日、98年2月5日查詢時，金額提昇至
    150萬元，此情有財產查詢清單及稅務電子閘門財產所得調
    件明細表附於原卷可參。由此，可知抗告人於97年間猶有能
    力1次增加60萬元之投資，顯與其無力負擔協商還款條件之
    主張不符，益徵抗告人主張其無力清償債務等語，實不足採
    。
八、茲以抗告人為53年出生，並無重大疾病纏身，及其平均月薪
    約47,330元，經扣除每月最低生活費9,829元（內政部公告
    97年度臺灣省低收入戶最低生活費標準）及協商應繳金額20
    ,811 元後，尚有餘額可供應抗告人支付其他日常生活所需
    ，核無不能維生之虞，亦無不能清償該協商應繳金額情事。
九、從而，抗告人主張有不可歸責於己之事由，致履行顯有重大
    困難之情形，已符更生要件，即屬無據。原審裁定駁回抗告
    人更生之聲請，其理由固有未洽，但其結論並無違誤。抗告
    意旨猶執前詞，指摘原裁定不當，求予廢棄發回，為無理由
    ，應予駁回。
十、據上論結，本件抗告為無理由，依消費者債務清理條例第11
    條第2項、第15條，民事訴訟法第495條之1第1項、第449條
    第2項、第1項、第95條、第78條，裁定如主文。
中    華    民    國    98    年     7    月    22    日
                民事第一庭      審判長 法  官  羅培昌
                                       法  官  康弼周
                                       法  官  陳正禧
以上正本係照原本作成。
本裁定不得再抗告。
中    華    民    國    98    年     7    月    22    日
                                       書記官  莊素美


司法院資訊處製作；財團法人民間司法改革基金會備份。
